【裁判字號】    97,勞上易,53
【裁判日期】    980210
【裁判案由】    給付資遣費等
【裁判全文】
臺灣高等法院民事判決                97年度勞上易字第53號
上  訴  人  戊○○
被  上訴人  家福股份有限公司
法定代理人  己○○
被  上訴人  丁○○
共      同
訴訟代理人  陳世英律師
上列當事人間給付資遣費等事件，上訴人對於中華民國97年5月
21日臺灣臺北地方法院96年度勞訴字第219號第一審判決提起上
訴，經本院於98年1月20日言詞辯論終結，判決如下：
    主  文
原判決關於駁回上訴人後開第二項之訴部分，及訴訟費用之裁判
廢棄。
被上訴人家福股份有限公司應給付上訴人新台幣肆仟壹佰肆拾捌
元，及自民國96年10月23日起至清償日止按週年利率5%計算之利
息。
其餘上訴駁回。
第一、二審訴訟費用，由被上訴人家福股份有限公司負擔百分之
六，餘由上訴人負擔。
    事實及理由
一、被上訴人家福股份有限公司（下稱家福公司）之法定代理人
    原為譚有為，於民國97年7月25日變更為己○○，有公司變
    更登記表可稽（本院卷第33頁），並據其具狀聲明承受訴訟
    ，核無不合，先此敘明。
二、上訴人主張：其於94年5月2日起受僱於訴外人英商德斯高股
    份有限公司（下稱德斯高公司），擔任其所經營特易購超市
    新店分公司業務專員之職，繼於95年3月間升家電課儲備課
    長。嗣德斯高公司與法國家樂福總公司達成併購協議，由被
    上訴人家福公司自95年6月1日起併購臺灣特易購超市，其經
    家福公司留用，而於同年6月7日與家福公司簽立「分店課長
    職」之聘僱合約書，約定每月薪資新台幣（以下同）37,692
    元，家福公司並概括承認其於德斯高公司之年資，且明確告
    知將於3個月後調薪為45,000元。詎家福公司先於95年6月20
    日，以三重分店家電課課長請辭為由，將其調動至三重分店
    工作，又於同年9月25日因家福公司土城店店長即被上訴人
    丁○○欲提升該店業績，將其調至該分店家電課，再調至收
    銀課，嗣丁○○口頭告知3月1日升任其為安全課課長，其與
    原任課長交接後，即負責執行課長職務，並公告於佈告欄及
    印製課長頭銜之名片，然至3月1日人事命令仍未公布，丁○
    ○猶肯定說一定是升課長，不料於96年3月14日竟遭公告調
    降為安全課助理，且依前開公告可知丁○○早於96年3月1日
    下午6時43分即已決定該調動案，致遭其他同事以：「你不
    是課長？怎麼變成助理？」等語嘲諷，名譽受到嚴重貶損，
    足認家福公司及丁○○所為，已該當民法第184條第1項前段
    規定之侵權行為之要件，爰依民法第184條第1項前段、第
    195 條第1項及第188條第1項規定請求渠等連帶賠償精神慰
    撫金60萬元。又其於96年3月21日，以家福公司違反勞動基
    準法（下稱勞基法）第14條第1項第6款之規定致侵害其權益
    為由，寄發存證信函向家福公司表示終止兩造間勞動契約之
    意。又其自94年5月2日起至離職日即96年3月22日止，共有
    年資1年10個月又21天，其自94年7月1日起選擇勞退新制，
    舊制年資計2個月，新制部分則為1年8個月又21日，依勞工
    退休金條例第12條規定，按其升任課長應得薪資計算，舊制
    部分得請求資遣費7,810元（46,806元2個月/12個月）；
    新制部分得請求資遣費40,138元（〈46,806元1年+46,806
    元261天/365天〉0.5=40,138元），合計47,948元；另
    其於95、96年度分別有6天及7天未休之特別休假，依其升任
    課長之薪資46,806元計算，日薪為1,560元（46,806元/30天
    =1,5 60元），家福公司自應支付未休假薪資20,280元（
    1,560元13天=20,280元），爰起訴聲明請求：(一)被上訴人
    家福公司應給付上訴人68,228元及自96年4月22日起至清償
    日止按年息5％計算之利息；(二)被上訴人應連帶給付上訴人
    60萬元及自96年3月22日起至清償日止按年息5％計算之利息
    ；(三)願供擔保請准宣告假執行。原法院駁回上訴人之請求，
    上訴人不服，提起上訴，請求廢棄原判決除駁回假執行部分
    外，並判決如起訴聲明第(一)、(二)項。除援用原審立證方式外
    ，補提求才告示、電腦教學課表、名片、員工個人勞動契約
    或福利相關資料、行事曆、聘僱合約書、家福公司函、人事
    資料異動申請表、儲備經理人訓練表、布告欄值班資料照片
    、會議時間表、每日安全報告、電子郵件、班表、員工福利
    及發展網路資料為證。
三、被上訴人家福公司則以：上訴人任職德斯高公司時雖擔任家
    電儲備課長之職，然經家福公司併購後，在不變更上訴人原
    薪資及勞動條件之前提下，對照兩公司間敘薪標準，上訴人
    原敘薪條件約略等同於家福公司之部門助理乙職，故核定上
    訴人為助理級並分派於家電課擔任助理職務。至於上訴人所
    提之聘僱合約書，僅為家福公司之例稿，並非代表家福公司
    承諾上訴人簽約後即可充任分店課長之職務。其次，家福公
    司各分店安全課長，是由店長向區經理推薦，由區經理同意
    而晉用，上訴人轉任安全課前僅係擔任禮券銷售專員，欠缺
    安全課資歷，自需進行安全課相關訓練並經考核通過後，始
    可能升任為課長，故家福公司於96年3月1日公佈之人事命令
    ，將上訴人由收銀課助理轉任安全課助理，並無不合，家福
    公司從未公告上訴人擔任安全課課長，上訴人並無信賴被升
    遷之基礎，自無名譽受損情形。至上訴人所提佈告欄值班表
    稱之為課長係為便於受理顧客諮詢之安全課人員可以立即找
    到負責人員為客戶服務，並非人事命令，印製課長頭銜名片
    ，僅是便宜行事。再者，上訴人自96年3月28日起至96年4月
    2日止，連續曠職達3日以上，家福公司業於同年4月3日依勞
    基法第12條第1項第6款規定，以存證信函向上訴人表示終止
    兩造間勞動契約之意，則上訴人請求家福公司支付資遣費，
    自有未合。再者，上訴人於96年度固有7日特別假未休，然
    家福公司業已支付上訴人96年3月份全月薪資40,226元，而
    上訴人卻自96年3月28日起無正當理由曠職4日，家福公司自
    得以溢付之96年3月28日起至3月31日止之4日薪資扣抵4日未
    休特別假之薪資。又家福公司於96年4月至7月間仍按月為上
    訴人繳納勞保費2,094元、健保費2,037元，共計支出16,524
    元，亦得與其餘3日之不休假獎金債權相抵銷。另員工年假
    無法於當年度休完，除因業務因素且經主管同意外，無法延
    至次年度使用，上訴人並無95年度特別休假6日得延後使用
    情形；縱認上訴人可請求95年度之未休假獎金，該6日之薪
    資為8,046元，家福公司仍得前述代墊之勞健保費主張抵銷
    ；丁○○另以：其僅告知上訴人將來有機會升課長，要視其
    受訓表現而定，並未表示已派升其為安全課課長，上訴人卻
    逕自認定為課長，屢稱遭調降職務等情，均非事實等語答辯
    。爰聲明請求駁回上訴。除援用原審立證方式外，補提人事
    資料異動申請表為證。
四、不爭執事項：
  (一)上訴人自94年5月2日起受僱於德斯高公司，擔任其所經營特
    易購超市新店分公司業務專員之職，95年3月間升任特易購
    超市家電課儲備課長。家福公司於95年6月1日併購台灣特易
    購超市，上訴人於同年月7日與家福公司簽立聘僱合約書，
    繼續受僱於家福公司，家福公司概括承認上訴人於德斯高公
    司之年資。
  (二)上訴人受僱家福公司後，先調至三重分店，繼於95年9月25
    日調至丁○○擔任店長之土城分店家電課任職，同年11月調
    至收銀課工作，復於96年3月間調任安全課。上訴人自96年3
    月28日起即未到職亦未請假。
  (三)上訴人95年10月至96年3月，每月平均工資40,012元，有96
    年度特別休假7日未休畢，未休假獎金為9,338元（見本院卷
    第82頁背面、83頁）。
  (四)家福公司分店安全課長晉升流程係由各店長向區經理進行推
    薦，由區經理同意而晉升，於助理晉升安全課長之情形下，
    區經理可能詢問總公司安全部門之意見（見本院卷第43-44
    、51頁）。
  (五)家福公司於96年3月1日將上訴人由收銀課助理轉任安全課助
    理（見本院卷第51頁）。
五、上訴人主張家福公司土城店店長丁○○違反勞動契約，任意
    將其由土城分店安全課課長調降為安全課助理，致其名譽受
    損，爰依勞基法第14條第1項第6款規定終止兩造勞動契約，
    請求家福公司給付資遣費，並應與丁○○連帶給付侵權行為
    損害賠償云云，家福公司與丁○○則以前詞置辯，是本件爭
    執點為：(一)家福公司或丁○○有無升任上訴人為土城分店安
    全課課長後，復降調其為安全課助理之行為？(二)上訴人得否
    請求資遣費？(三)上訴人請求95年度、96年度應休未休之特別
    休假薪資有無理由？(四)上訴人以丁○○侵害其名譽為由，請
    求被上訴人連帶負侵權行為損害賠償有無理由？(五)家福公司
    主張以溢付96年3月28日起至3月31日止之4日薪資及96年4月
    至7月間為上訴人繳納之勞健保費用抵銷上述債權，有無理
    由？經查：
  (一)家福公司或丁○○有無升任上訴人為土城分店安全課課長後
    ，復降調其為安全課助理之行為？
  1.本件上訴人主張其於95年6月7日與家福公司簽訂「分店課長
    職」之聘僱合約書，並約定3個月後調薪為45,000元，固提
    出合約書為證（見原審調字卷第8頁），家福公司則辯稱系
    爭聘僱合約書僅為例稿，並非代表家福公司承諾上訴人簽約
    後即可充任分店課長之職，且審究其合約內容中，僅記載「
    敦聘台端膺任非食品處Sales Manager要職」，並未明確表
    示上訴人擔任安全課課長職務，且依該合約約定，上訴人每
    月工資為37,692元，嗣至96年3月薪資固調至薪級SA06，實
    領薪水42,126元，惟與上訴人所提家福公司核薪分級表之課
    長級薪資46,806元，仍有數千元之差距（見原審卷第72頁、
    原審調字卷第16頁），參以上訴人於簽立聘僱合約書後，96
    年2月1日始由收銀課助理轉任安全課助理，其至96年2月底
    止，並未曾擔任課長之職務，有人事資料異動申請表可稽（
    見原審卷第94頁），復為上訴人不爭執，則其依據合約書主
    張家福公司承諾將升任其為課長云云，尚難採信。
  2.上訴人雖稱丁○○口頭告知3月1日升任為安全課課長，家福
    公司已於土城店值班表佈告欄掛有「安全課課長戊○○」之
    名牌，復為上訴人印製「安全課課長」頭銜之名片云云，提
    出值班表、名片為證（見原審卷第12頁、本院卷第31頁背面
    ），丁○○則否認有告知升任情事，辯稱：僅對其表示有機
    會升課長，要視其表現而定，並未交待印製名片等語。查上
    訴人自承分店課長人選要上報總公司，總公司會在店內發布
    人事令公告（見本院卷第20頁背面），而被上訴人所稱家福
    公司晉用課長之流程，係由各店長向區經理進行推薦，經區
    經理同意，於助理晉升安全課長者，區經理可能會詢問總公
    司安全部門之意見，復為上訴人所不爭執（見本院卷第
    43-44、51頁），顯然店長丁○○僅能向區經理推薦對於課
    長人選，但無決定或任命權，則本件既未經總公司發佈課長
    之人事令，縱丁○○曾告知要升其擔任課長，亦僅表示肯定
    其表現，將向上司推薦其為課長人選，殊難以丁○○之言詞
    逕認其已擔任課長一職，更何況，上訴人並未能舉證證明丁
    ○○確曾明示總公司已升任其為安全課課長。至掛有「安全
    課課長戊○○」名牌之值班表佈告欄係由美工課人員製作，
    非屬人事部門之公佈欄，則有被上訴人所提人事公布欄可供
    比對（原審卷第28-30頁），參以證人即家福公司土城分店
    美工課課長甲○○所陳：有關員工印名片係店秘書負責，店
    值班為美工課製作，職稱是員工出入口之安全課人員寫的，
    店長並未指示製作值班表等語（見本院卷第112頁），另證
    人丙○○（前家福公司土城店家電服飾處長，現中和店非食
    品處長）亦證稱：名片係向店秘書申請，店秘書會自行處理
    抬頭，與店長無關，店長只會看到廠商請款收據等語綦詳（
    見本院卷第105頁），故亦難以此認定上訴人確經升任為安
    全課課長。
  3.上訴人復主張前任安全課課長於96年3月1日離職時，即由其
    辦理交接，並執行安全課長職務，丁○○及部分員工均稱呼
    其為課長，其並曾當面詢問最高主管Leo，Leo亦表示其是安
    全課課長沒問題等情，並提出交接注意事項、會議通知單為
    證（見原審卷第38-52頁），被上訴人固不爭執由上訴人辦
    理交接及執行課長工作，惟否認任命上訴人為課長，並以課
    長稱之。按公司因員工離職而指派相關人員與其辦理交接，
    並接替其工作，縱認被上訴人有意培訓上訴人升任課長，故
    委其處理課長交接事宜，仍不得認為即可以此取代正式人事
    派令或公告，參以證人即家福公司土城分店工讀生丁學銳已
    到庭證稱：其係由值班表之記載始認為上訴人於96年3月初
    升任安全課課長，當時原安全課長離職後係由上訴人辦理交
    接，大家都均說上訴人會接任課長等語（見原審卷第96頁背
    面）、證人即家福公司土城店警衛長乙○○則亦稱：因上訴
    人坐在課長之位置上，所以我們稱他為課長，但並無公告，
    前課長離職後就只剩下那個位置等語（見本院卷第113頁）
    ，堪認同仁間係因上訴人辦理課長交接事宜、執行課長職務
    ，並坐在課長座位等情，而主觀臆測上訴人接任安全課課長
    。至上訴人主張家福公司前於96年3月4日對外發函時，聯絡
    人亦載為「安全課長」戊○○（見原審卷第63頁），其處理
    土城分店保全事宜時，於中興保全報告書客戶簽章欄署名「
    安全課長戊○○」（見原審卷第76頁）等情，同前所述，均
    屬前任安全課長離職後，人事懸缺時為便宜行事所載，上訴
    人既未經課長升任流程取得正式人事派令，均難逕認其所主
    張已升任安全課課長之職為真實，至上訴人所提開會通知單
    ，充其量僅證明其曾參加「Leo」主持之會議，與家福公司
    正式任命其為安全課課長，殊屬二事。
  (二)上訴人得否請求資遣費？
    按雇主違反勞動契約或勞工法令，致有損害勞工權益之虞者
    ，勞工得不經預告終止契約，固為勞基法第14條第1項第6款
    所明定，然本件上訴人始終無法提出有利事證以證明家福公
    司確有承諾將其升任課長，或已升任課長而將其降調助理之
    情形，則家福公司基於企業經營上所需，於96年3月14日公
    告上訴人自同年月1日起自收銀課助理調職為安全課助理，
    就上訴人之薪資或其他勞動條件未有何不利變更之情事，上
    訴人復未爭執其調動後工作有何體能及技術無法勝任情事，
    自難認為被上訴人所為上開調動有何違反兩造間之勞動契約
    或侵害其勞基法上權益，則上訴人依據勞基法第14條第1項
    第6款規定終止其與家福公司間之勞動契約，請求家福公司
    給付資遣費，即屬無據。
  (三)上訴人請求95年度、96年度應休未休之特別休假薪資有無理
    由？
  1.按依勞基法施行細則第24條第3款規定特別休假因年度終結
    或終止契約而未休者，其應休未休之日數，雇主應發給工資
    。則勞工於年度終結或終止契約有應休而未休之特別休假，
    雇主即應按其日數發給勞工特別休假工資。
  2.查上訴人不得依據勞基法第14條第1項第6款規定終止其與家
    福公司間之勞動契約，已如上述，而因其自96年3月28日起
    即未到職上班，亦未請假，經家福公司以存證信函催知其已
    曠職逾3日，依勞基法第12條第1項第6款規定，可不經預告
    終止勞動契約，復於96年12月21日以答辯狀再為終止契約之
    意思表示，同年月24日送達於上訴人（見原審卷第23、31、
    32、56、57頁），堪認兩造勞動契約因上訴人曠職3日以上
    ，業經被上訴人合法終止。上訴人主張其於96年度尚有7日
    之特別假未休，此為家福公司所不爭執，兩造復對於上訴人
    96年度未休假工資為9,338元乙節均表不爭執（見本院卷第
    83頁），則上訴人請求家福公司應給付該筆工資，應屬有據
    。
  3.上訴人另稱其尚有95年度特別休假6日未休，在職人員可延
    至翌年再休，離職人員應可領錢云云，並提出95年行事曆為
    證（見本院卷第70頁），惟家福公司否認之，並稱除非是公
    司業務因素致員工無法於當年度休假，且經主管同意，否則
    特別休假不能延後翌年使用等語，且依上訴人陳稱上開行事
    曆中Ｆ欄所載數字即為未休假日數，惟於該行事曆中戊○○
    部分之Ｆ欄係記載「7」日，與上訴人所主張6日不符，何況
    行事曆通常僅係就未來時間或工作預作規劃，非必與實情相
    符，自難據以認定上訴人確有未休假，則其主張就95年度特
    別休假仍得領取未休假工資，即屬無據。
  (四)上訴人以丁○○侵害其名譽為由，請求被上訴人連帶負侵權
    行為損害賠償有無理由？
    上訴人主張丁○○違反聘僱合約書，將其調降為非課長級之
    助理職，致其遭其他同事以：「你不是課長？怎麼變成助理
    ？」等語嘲諷，名譽受到嚴重貶損云云，然上訴人固承接執
    行課長職務等，惟被上訴人並未將上訴人升任為安全課課長
    乙節，業經本院認定如前，而上訴人於調任安全課助理前，
    乃擔任收銀課助理，難認其調任安全課助理有何名譽上損害
    ，且職務調動於職場上乃屬常情，亦不得謂職務調動無法如
    其主觀預期，即認名譽受有損害，參以證人丁學銳亦陳：上
    訴人經調動為安全助理之人事命令公布後，很多人都很驚訝
    ，但是未聽聞有其他人嘲笑上訴人等語（見原審卷第96頁背
    面），上訴人亦未能證明丁○○究有何故意或過失不法侵害
    其名譽之行為，則其依侵權行為法律關係請求丁○○賠償其
    非財產上之損害60萬元，並依民法第188條第1項規定請求家
    福公司負僱用人之連帶賠償責任，均屬無據。
  (五)家福公司主張以其溢付96年3月28日起至3月31日止之4日薪
    資及96年4月至7月間為上訴人繳納之勞健保費用抵銷上訴人
    本件債權，有無理由？
  1.家福公司主張其已支付上訴人96年3月份全月薪資40,226元
    ，上訴人卻自96年3月28日起未經請假即未到職乙節，為上
    訴人所不爭執，並有薪資給付清冊可證（見原審卷第71頁）
    ，則家福公司確實溢付上訴人96年3月28日至31日之4日薪資
    ，合計5,190元（40,226元÷31×4＝5,190元，元以下四捨
    五入），自得以上開數額，與上訴人之未休假工資相抵銷。
  2.按勞工保險之各投保單位應於其所屬勞工到職、入會、到訓
    、離職、退會、結訓之當日，列表通知保險人；其保險效力
    之開始或停止，均自應為通知之當日起算，此為勞工保險條
    例第11條前段明定。另全民健康保險之保險費，應於被保險
    人投保當月繳納全月保險費，退保當月免繳保險費，全民健
    康保險法第29條第2項亦定有明文。本件家福公司主張其於
    96年4月至7月間仍按月為上訴人繳納勞保費2,094元、健保
    費2,037元，共計支出16,524元，亦得用以抵銷上訴人之債
    權云云，固據提出發薪紀錄表為證（見原審卷第84-87頁）
    ，然依上開勞工保險條例之規定，勞工保險係依投保單位之
    申報而開始或停效，家福公司如認自96年4月份起上訴人即
    未到職，不應再為其投保，理應即時向保險人申報，家福公
    司既未予申報而仍為上訴人續繳勞保費，乃家福公司對保險
    人有無溢繳保險費，可否申請退費之問題，無由嗣後命上訴
    人負擔。至家福公司為上訴人繳納之全民健康保險費，上訴
    人陳稱至多僅願意承受至4月15日之健保費用（見本院卷第
    131 頁背面），惟參以全民健康保險法第29條第2項規定退
    保當月免繳保險費，即保險費係以月繳計算，依上訴人之意
    ，即為自4月份起均不負擔健保費用，家福公司如認為上訴
    人於4月份即未到職須予退保，則其自行繼續為其投保全民
    健康保險，亦屬是否溢繳保險費，殊難事後再向上訴人索討
    ，是家福公司以該部分費用主張抵銷上訴人之未休假工資，
    自無可採。
  3.從而，上訴人所得請求96年度未休假工資9,338元，經家福
    公司以溢付薪資5,190元抵銷後，僅得請求餘額4,148元。另
    上訴人尚請求自96年4月22日起至清償日止，按週年利率5％
    計算之遲延利息，惟查上訴人於96年3月21日對家福公司所
    發存證信函中，僅提及家福公司隱暪詐騙上訴人，不履行合
    約，要求其以助理職務承擔課長、店值班等重擔，違反契約
    原則，故予解除勞動契約等語（見原審卷第59-61頁），同
    年4月向台北縣政府申請勞資爭議協調時，亦僅請求資遣費
    、課長月薪差額及超時加班費，有協調申請書、協調會議記
    錄可憑（原審調字卷第14、15頁），均無提及特別休假應休
    未休日數之工資，係於本件起訴狀中始表明請求96年度之不
    休假工資，是其遲延利息應自該起訴狀繕本送達家福公司即
    96年10月22日之翌日（23日）起算，始為公允。
六、綜上所述，上訴人依勞基法第38條第1款、第39條規定請求
    家福公司給付不休假工資餘額4,148元部分及自96年10月23
    日起至清償日止，按週年利率5％計算之利息，為有理由，
    逾此所為請求，為無理由。原審就上開應准許部分，為上訴
    人敗訴判決，尚有未洽，上訴意旨求予廢棄改判，為有理由
    ，爰由本院予以廢棄改判如主文第2項所示。上訴人之請求
    不應准許部分，原判決為上訴人敗訴之判決，經核並無不合
    ，上訴意旨求予廢棄改判，為無理由，應駁回其上訴。
七、本件事證已甚明確，兩造其餘攻擊防禦方法及證據，於判決
    結果不生影響，不一一論述，附此敘明。
八、據上論結，本件上訴為一部有理由，一部無理由。依民事訴
    訟法第450條、第449條第1項、第79條，判決如主文。
中    華    民    國    98    年    2     月    10    日
                      勞工法庭
                        審判長法  官  黃熙嫣
                              法  官  林玲玉
                              法  官  陳玉完
正本係照原本作成。
不得上訴。
中    華    民    國    98    年    2     月    13    日
                              書記官  鎖瑞嶺


司法院資訊處製作；財團法人民間司法改革基金會備份。
